臺灣臺中地方法院民事判決　100年度訴字第2266號
原　　　告　陳清風
訴訟代理人　林亦書律師
被　　　告　陳淑卿
上列當事人間分割共有物事件，本院於民國100年11月30日言詞
辯論終結，判決如下：
    主      文
兩造共有坐落臺中市○里區○○○段336、336-1地號之土地准予
合併分割，分割方法為：如附圖（臺中市豐原地政事務所100年1
0月26日土地複丈成果圖）所示編號A部分、面積2,532平方公尺
之土地分歸原告取得；編號B部分、面積1,519平方公尺之土地分
歸被告取得。
訴訟費用由兩造依附表所示比例負擔。
    事實及理由
壹、程序方面：
一、被告經合法通知，未於言詞辯論期日到場，核無民事訴訟法
    第386條各款所列情形，爰依原告之聲請，由其一造辯論而
    為判決。
貳、實體方面：
一、原告主張：
(一)坐落於台中市○里區○○○段336地號、地目田、面積3,030
    平方公尺及相毗鄰之同段336-1地號、地目田、面積1,021平
    方公尺之田地（下稱系爭土地）為兩造自民國91年7月起即
    各依8分之5及8分之3之持分比例所共有，有土地登記謄本二
    紙為憑。系爭土地為兩造所共有，兩造無法達成分割協議，
    以致無法獨立處分、用益系爭土地，達到應有之經濟效益，
    且系爭土地無因物之使用目的不能分割或契約定有不分割之
    期限等情，爰依民法第823條、第824條及農業發展條例第16
    條規定請求准予原物分割。
(二)原告於起訴時原擬定系爭土地之分割方案為：原告已於系爭
    336地號之部分土地上耕植果樹、蔬菜多年（惟未超過應有
    部分範圍），並建置農具間1棟，而被告則從未於系爭土地
    用益或建造任何地上物。爰請求依現有之用益狀況，將原告
    現所耕植農作及建置農具間之部分，分歸原告所有，並將其
    餘未耕植之部分，分歸被告所有，且分歸兩造各別所有之土
    地，皆有聯外道路貫穿其間，核其地貌及對外聯絡之交通並
    無差異，價值顯屬相當。又系爭二筆土地之公告現值相同，
    所有權人復為一致，依民法第824條第5項規定，請求准於合
    併分割，以簡化兩造分得土地之筆數及完整性。並主張：兩
    造共有坐落於台中市○里區○○○段336、336-1地號之土地
    准予合併分割，分割方法為：如起訴狀附圖所示黃色部分面
    積共2,531平方公尺分歸原告所有，紅色部分面積共1,520平
    方公尺分歸被告所有。
(三)經現場履勘測量後，系爭土地北側靠排水溝邊，留有產業道
    路（約3米寬）供聯外通行使用，系爭土地東北角入口處有
    農具間1間，現由原告使用。系爭土地上，現供原告種植稻
    米使用由原告管理。系爭二筆土地間長條狀水利地係供灌溉
    溝渠使用。原告所提分割方案為分割面積按兩造應有部分比
    例勘測測量，合併分割後兩造土地之界線，為避免切到水利
    地以致無法分割成兩塊地，原告主張將分割後界線南半段偏
    西斜向往被告分割後之土地延伸，延伸至兩造應有部分換算
    面積相當之位置。並聲明：兩造共有坐落於台中市○里區○
    ○○段336、336-1地號之土地准予合併分割，分割方法為：
    如臺中市豐原地政事務所土地複丈成果圖所示，編號A所示
    部分面積共2,532平方公尺分歸原告所有，編號B部分面積共
    1,519平方公尺分歸被告所有。
二、被告經合法通知，未於言詞辯論期日到場，亦未提出任何書
    狀作何聲明或陳述。
三、得心證之理由：
(一)按各共有人，除法令另有規定外，得隨時請求分割共有物。
    但因物之使用目的不能分割或契約訂有不分割之期限者，不
    在此限。又共有人相同之數不動產，除法令另有規定外，共
    有人得請求合併分割。民法第823條第1項、第824條第5項分
    別定有明文。本件原告主張系爭土地為兩造所共有，兩造應
    有部分如附表所示，系爭土地並無依物之使用目的，不能分
    割之情形，兩造間亦未訂有不分割之契約，兩造復不能達成
    分割協議等情，業據原告提出土地登記謄本、地籍圖為證，
    且為被告所不爭執，堪認原告之主張為真實。又按每宗耕地
    分割後，每人所有面積未達0.25公頃者，不得分割。但有下
    列情形之一者，不在此限：一、因購置毗鄰耕地而與其耕地
    合併者，得為分割合併；同一所有權人之二宗以上毗鄰耕地
    ，土地宗數未增加者，得為分割合併。農發條例第16條第1
    項第1款亦有明文。查系爭土地其地目為田，均位於都市計
    劃外特定農業區之農牧用地，雖屬農發條例第3條第11款所
    謂之耕地，然系爭2筆土地均由原告與被告2人各以如附表所
    示應有部分所共有，且該2筆土地相毗鄰，有地籍圖及複丈
    成果圖可稽，依上開農發條例第16條第1項第1款之規定，自
    不受同條前段所定每宗耕地分割後，每人所有面積未達0.25
    公頃者，不得分割之限制。則原告請求將系爭土地合併分割
    ，依前開民法第823條第1項、第824條第5項之規定，洵屬正
    當，應予准許。
(二)又按共有物之分割，依共有人協議之方法行之。分割之方法
    不能協議決定，或於協議決定後因消滅時效完成經共有人拒
    絕履行者，法院得因任何共有人之請求，命為下列之分配：
    一、以原物分配於各共有人。但各共有人均受原物之分配顯
    有困難者，得將原物分配於部分共有人。二、原物分配顯有
    困難時，得變賣共有物，以價金分配於各共有人；或以原物
    之一部分分配於各共有人，他部分變賣，以價金分配於各共
    有人，民法第824條第1項、第2項第1款、第2款定有明文。
    另按分割共有物，除應斟酌各共有人之意願、利害關係及共
    有物之性質外，尚應斟酌分得部分所得利用之價值、經濟效
    用等原則。且裁判分割共有物，屬形成判決，法院定共有物
    之分割方法，固應斟酌當事人之聲明及上開事項等，而本其
    自由裁量權為公平合理之分配，但並不受當事人聲明、主張
    或分管約定之拘束（參最高法院84年度台上字第1538號、94
    年度台上字第1768號、93年度台上字第1797號判決要旨）。
    準此，請求分割共有物之訴，法院應依民法第824條第1、2
    、3項之規定，斟酌共有人之意願，共有物之性質、經濟效
    益及全體共有人之利益，為公平適當之分配。經查：系爭土
    地地目為田、登記面積合計4,051平方公尺，依原物分割，
    並無困難，自應以原物分割為宜。又原物分割應審酌共有人
    之應有部分比例，各共有人之意願，以求得最合理之分割方
    法。而系爭土地經本院會同地政機關至現場履勘結果：系爭
    土地北側靠排水溝邊，留有產業道路（約3米寬）供聯外通
    行使用，系爭土地東北角入口處有農具間1間，現由原告使
    用，系爭土地上，現供原告種植稻米使用由原告管理，系爭
    二筆土地間長條狀水利地係供灌溉溝渠使用，有勘驗筆錄、
    現場照片、複丈成果圖可稽。本院審酌原告主張之分割方案
    ，核與目前所使用系爭土地之現狀大致相符，復參酌被告就
    原告所提分割分案，經合法通知未於言詞辯論期日到場，亦
    未提出任何書狀爭執，以及共有人利益、共有物之性質、經
    濟效用等情狀，且依勘驗筆錄、現場照片及附圖所示現況圖
    示，兩造所分得之土地均面臨道路得聯外通行，亦符其使用
    需求。是以，本院依原告主張之上開分割方案即如附圖所示
    編號A部分、面積2,532平方公尺之土地分歸原告取得，編號
    B 部分、面積1,519平方公尺之土地分歸被告取得，並依上
    開說明，暨參酌兩造分割之意願、共有人利益、共有物之性
    質、經濟效用等情狀，爰判決分割如主文第1項所示。
(三)按依地籍測量實施規則第243條之規定，一宗土地分割為數
    宗土地，該分割後數宗土地面積之總和，須與原數宗土地之
    面積相符。如有差數，應將圖紙伸縮成數除去後，其增減在
    公差範圍以上者，應就原測量及計算作必要之檢核，經檢核
    無誤，依同地籍測量實施規則第232條規定，經報經縣主管
    機關核准後，更正有關地籍圖冊。又按土地面積與土地登記
    簿所載不符，如係純由登記錯誤或技術引起之原測量錯誤，
    法院自得於地政機關辦理更正登記完畢後，為分割共有物之
    判決，毋庸原告追加更正共有土地面積之聲明。如屬上開以
    外之原因所致者，法院亦得依原告之請求，參考地政機關實
    測所得之面積，判決分割，並於理由欄敘明面積不符情節，
    待該判決確定後，當事人自得持該判決向地政機關聲請一併
    為更正與分割之登記（參臺灣高等法院暨所屬法院82年法律
    座談會提案，民事類第55號，司法院(83)廳民一字第22562
    號函參照，見民事法律問題研究彙編第九輯第591至596頁）
    。查系爭土地經本院囑託臺中市豐原地政事務所派員複丈測
    量結果，系爭土地之地籍圖計算面積為3,911平方公尺，與
    系爭土地於土地登記謄本上之登記面積4,051平方公尺不符
    ，且不符合地籍測量實施規則第243條規定，應依地籍測量
    實施規則第232條規定辦理面積更正，此有臺中市豐原地政
    事務所100年10月26日土地複丈成果圖附卷可稽。本件原告
    訴請合併分割，又於審理時對系爭土地複丈成果圖測量結果
    及說明應辦理面積更正等情表示無意見，故依據前揭說明，
    本院仍得依原告之請求，參考地政機關複丈成果圖測量結果
    ，判決分割，惟於實際辦理登記時，仍應依更正後之面積辦
    理登記，附此敘明。
四、再按因共有物分割事件涉訟，由敗訴當事人負擔訴訟費用顯
    失公平者，法院得酌量情形，命勝訴之當事人負擔其一部，
    民事訴訟法第80條之1設有規定。本件為共有物分割事件，
    在性質上並無訟爭性，縱令兩造互易其地位，裁判結果仍無
    不同，故由被告負擔全部費用，顯有失公平，是本院酌量兩
    造之情形，認訴訟費用宜由各當事人依其就系爭土地之原應
    有部分比例分擔，爰諭知如主文第2項所示。
五、訴訟費用負擔之依據：民法第80條之1。
中    華    民    國    100    年    12    月    21    日
                  民事第二庭    法  官  吳崇道
正本係照原本作成。
如對本判決上訴，須於判決送達後20日內向本院提出上訴狀。如
委任律師提起上訴者，應一併繳納上訴審裁判費。
中    華    民    國    100    年    12    月    21    日
                                書記官
附表：
┌──┬───┬────┬────────┬─────────┐
│編號│共有人│地號    │應有部分        │應負擔訴訟費用比例│
│    │      │        │                │                  │
├──┼───┼────┼────────┼─────────┤
│ 1  │陳清風│336、   │8分之5、        │8分之5            │
│    │      │336-1   │8分之5          │                  │
├──┼───┼────┼────────┼─────────┤
│ 2  │陳淑卿│336、   │8分之3、        │8分之3            │
│    │      │336-1   │8分之3          │                  │
└──┴───┴────┴────────┴─────────┘